最  高  行  政  法  院  判  決
109年度上字第996號
上  訴  人  陳豊源（被選定人）       

訴訟代理人  蔡東泉  律師
被 上訴 人  臺南市政府                              
代  表  人  黃偉哲              
上列當事人間地上物徵收補償事件，上訴人對於中華民國109年8
月5日高雄高等行政法院108年度訴字第341號判決，提起上訴，
本院判決如下：
　　主  文
上訴駁回。
上訴審訴訟費用由上訴人負擔。
　　理  由
一、爭訟概要：
　㈠上訴人與選定人陳美惠、陳玉雪、陳明順（下稱陳美惠等3人
    ）共有（上訴人應有部分為97％，陳美惠等3人則各1％）臺南
    市○區○○段25建號建築改良物（門牌：臺南市○區○○街00巷00
    0弄00號，下稱系爭建物），位於交通部鐵道局（民國107年
    6月11日由前交通部鐵路改建工程局及交通部高速鐵路工程
    局合併成立）辦理「臺南市區鐵路地下化計畫」北區工程用
    地範圍內，經內政部以107年10月24日台內地字第107007293
    62號函核准徵收後，被上訴人據於107年11月5日以府地用字
    第1071229871A號公告徵收（公告期間自107年11月6日起至
    同年12月5日止），及同日以府地用字第1071229871F號函通
    知上訴人及陳美惠等3人領取系爭建物補償費（即人口遷移
    費［戶長即上訴人］：新臺幣［下同］42,000元；建築改良物補
    償費［加強磚造部分859,464元、鋼鐵造部分327,500元］：上
    訴人1,151,357元、陳美惠等3人各11,869元；水井及水利設
    施：上訴人2,910元、陳美惠等3人各30元）。
　㈡上訴人於107年12月6日及108年1月16日以書面就系爭建物之
    徵收補償價額提出異議，經被上訴人以108年1月25日府地用
    字第1080151519號函復上訴人查處結果。上訴人旋向內政部
    提起訴願，經內政部認其應視為就查處結果不服，以108年2
    月14日台內訴字第1080420091號函移請被上訴人辦理。被上
    訴人乃依土地徵收條例第22條第3項規定提請臺南市地價及
    標準地價評議委員會（下稱地評會）108年4月15日108年第2
    次會議復議，經地評會決議維持查處結果，被上訴人即以10
    8年5月27日府地用字第1080604851號函（下稱原處分）通知
    上訴人復議結果。上訴人及陳美惠等3人不服原處分，提起
    訴願，訴願決定以陳美惠等3人雖未併同上訴人提出異議，
    然上訴人所提異議及復議之效力應及於陳美惠等3人，而為
    訴願駁回之決定。上訴人及陳美惠等3人不服，選定上訴人
    為當事人，提起行政訴訟，並聲明：訴願決定及原處分均撤
    銷；被上訴人應給付上訴人建物補償費645,997元、左右2面
    立面面積重建費用2,745,512元、2倍拆除線延伸50公分補償
    費105,964元、前後2面立面面積修復費用1,178,356元、人
    口遷移費78,000元、自行搬遷獎勵金148,216元；被上訴人
    應各給付陳美惠等3人建物補償費6,660元、左右2面立面面
    積重建費用28,304元、2倍拆除線延伸50公分補償費1,092元
    、前後2面立面面積修復費用12,148元、自行搬遷獎勵金1,5
    28元。經高雄高等行政法院（下稱原審）108年度訴字第341
    號判決（下稱原判決）駁回後，提起上訴。
二、上訴人起訴之主張、被上訴人於原審之答辯及聲明，均引用
    原判決所載。
三、原審斟酌全辯論意旨及調查證據之結果，略以：
　㈠程序事項：
　　原審審判長於言詞辯論期日，依本院109年度大字第1號裁定
    之意旨向上訴人及其輔佐人闡明本件應屬於課予義務訴訟，
    是否更正訴訟之聲明為課予義務訴訟。經輔佐人明白表示：
    「審判長闡明的意思是我要再等被告（即被上訴人，下同）
    作成行政處分，因為我不願意等被告再作成處分，我還是要
    維持撤銷訴訟及給付訴訟之聲明」等語。基於處分權主義，
    行政法院受當事人訴之聲明的拘束，不得依職權變更，本件
    上訴人選擇之訴訟種類錯誤，難認能達到保護權利之目的，
    僅得以其欠缺權利保護必要，駁回其訴訟。
　㈡實體事項：　
　⒈系爭建物為加強磚造2層樓房建物，另1樓屋後及3樓為鋼鐵造
    建物；因系爭建物1、2樓外牆為馬賽克、內牆為磁磚、天花
    板為三夾板噴漿、地板為磨石子、門窗為鋁門窗，依臺南市
    政府興辦公共工程合法房屋重建單價分級基準（下稱重建基
    準）第2點及附表規定，由於系爭建物上述裝修材料已有3項
    符合「中級」等級，故以「中級」等級計算。而依行為時臺
    南市興辦公共工程土地改良物補償自治條例（下稱補償條例
    ）第6條第1項附表一「合法房屋之重建單價補償標準表」規
    定，加強磚造2層樓房「中級」之重建單價為每平方公尺10,
    380元；鋼鐵造平房「中級」之重建單價則為每平方公尺6,5
    50元。上訴人捨此法定補償標準，自行引用不動產估價期刊
    之資訊或參考被上訴人照顧住宅的重建單價，替代法規明定
    之補償標準，作為系爭建物補償費之重建單價依據，請求被
    上訴人加發補償費，顯難採取。
　⒉依行為時補償條例第6條第1項及重建基準第2點之附表「建築
    改良物裝修分級基準表」所列舉之裝修項目（外牆、內牆、
    天花板、地板、門窗）、裝修材料種類品項及等級暨附表說
    明欄之內容整體以觀，重建單價之內涵所考量之因素，既然
    包括建物各層外牆或外柱面以內面積、共同壁（柱）之中心
    線以內面積、樓層層數與高度、主體構造材料（鋼骨造或鋼
    筋混凝土造、加強磚造、磚造、鋼鐵造、土造、卵石磚土石
    混合造、砧石混合造、竹造或木造）以及裝修材料，顯就建
    物之立體空間為完整之評估計算，不論平面面積或立面面積
    ，均無遺漏，絕非僅計算平面面積而已。又延伸補償係指建
    物部分拆除時，在實務上，拆除工程之施作可能損及剩餘建
    物，為達完全補償之目的，故採取延伸補償之方式，以拆除
    線往徵收範圍外加計50公分補償線，惟實際拆除範圍仍依徵
    收拆除線為準，此僅在建物部分拆除狀態下才會發生，而系
    爭建物為全部拆除之建物，不可能發生因拆除部分建物之工
    程施作而損及剩餘建物之情形，況全拆建物既已依規定予以
    完全補償，則上訴人請求被上訴人再加發依系爭建物4面（
    前、後、左、右）立面面積計算之補償費，及2倍拆除線延
    長50公分之補償費，均顯無理由。
　⒊依土地徵收遷移費查估基準（下稱查估基準）第2點及第6點
    附表一規定，各直轄市或縣（市）政府應依該基準並參酌當
    地實際狀況，自行訂定各直轄市或縣（市）辦理土地徵收遷
    移費查估之依據。準此可知，發給遷移費之直接依據，應為
    各直轄市或縣（市）為辦理土地徵收遷移費查估而自行訂定
    之標準，而非內政部所訂定之查估基準，惟依查估基準第6
    點規定，各直轄市或縣（市）政府就人口遷移費所訂查估之
    依據，不得高於附表一規定之基準。而被上訴人為辦理公共
    工程之土地改良物補償費、遷移費、救濟金及獎勵金之發給
    ，特提請臺南市議會審議通過，公布施行補償條例暨附表四
    「人口遷移費計算標準表」。從而被上訴人依行為時補償條
    例第21條附表四「人口遷移費計算標準表」規定，按人口數
    2人之建築物全部拆除之人口遷移費每戶42,000元標準，發
    給上訴人人口遷移費42,000元，即無不合。
　⒋依補償條例第8條第1項與「臺南市區鐵路地下化計畫」工程
    用地內建築改良物拆遷救濟金、自動拆遷獎勵金發放原則之
    內容對照觀察，「自行搬遷獎勵金」與「自動拆遷獎勵金」
    二者同樣針對建物所有人於限期內自行搬（拆）遷者發給之
    獎勵金，其目的均在鼓勵建物所有權人配合搬（拆）遷，以
    舒緩用地取得之阻力，核其性質與目的並無何異；不同之處
    僅在於獎勵金之計算方式。是依補償條例第4條之規定，自
    應擇優發放，而非二者重複發給。上訴人既於原審言詞辯論
    期日陳明已領取「自動拆遷獎勵金」（593,482元），足見
    上訴人已擇優領取，則上訴人訴請被上訴人再發給「自行搬
    遷獎勵金」152,800元，即非有理由等語，為其論據，駁回
    上訴人在原審之訴。　　
四、本院按：　　　
　㈠人民請求行政機關作成對其有利之行政處分，遭到否准，而
    認為其權益受到違法損害，依法提起行政訴訟時，原則上應
    提起請求行政機關作成其所申請行政處分之課予義務訴訟（
    行政訴訟法第5條第2項），而非僅提起請求撤銷行政機關否
    准其申請處分之訴訟（行政訴訟法第4條第1項），否則即使
    勝訴，因撤銷行政機關否准其申請之行政處分，並不相當於
    命行政機關作成其所申請之行政處分，原告請求法院保護其
    權益之目的，亦無法在一次訴訟中實現。故遇此情形，應由
    審判長行使行政訴訟法第125條第3項規定之闡明權，使原告
    為完足之聲明，始為適法。換言之，對於駁回申請處分，僅
    能提起課予義務訴訟請求救濟，若原告於此情形，經審判長
    為闡明，仍堅持提起撤銷訴訟，而不為課予義務訴訟之聲明
    ，其起訴即欠缺權利保護必要，而無訴之利益。又行政法院
    並未具有上級行政機關之功能，不得取代行政機關而自行決
    定，故依行政訴訟法第8條所規定因公法上原因發生財產上
    之給付，而提起一般給付訴訟，其請求金錢給付者，必須以
    該訴訟可直接行使給付請求權時為限。如依實體法之規定，
    尚須先由行政機關核定或確定其給付請求權者，則於提起一
    般給付訴訟之前，應先提起課予義務訴訟，請求作成核定之
    行政處分。準此，得直接提起一般給付訴訟者，應限於請求
    金額已獲准許可或已保證確定之金錢支付或返還。
　㈡本院大法庭前就提案之法律爭議：「被徵收土地所有權人對
    主管機關所核定之徵收補償價額不服，認補償價額過低，依
    土地徵收條例第22條第2項（按即修正後土地徵收條例第22
    條第3項，下同）規定以書面提出異議，經主管機關為維持
    原補償價額之查處，如仍不服，循序提起行政訴訟，其應提
    起之訴訟種類為何？」以本院109年度大字第1號裁定主文：
    「被徵收土地所有權人對徵收補償價額不服，依土地徵收條
    例第22條第2項規定以書面提出異議，經主管機關為維持原
    補償價額之查處，如有不服，循序提起行政訴訟，其訴訟種
    類應為行政訴訟法第5條第2項規定之課予義務訴訟。」而為
    統一法律見解，理由略以：「㈠國家徵收私有土地，人民應
    享有補償請求權……。㈡對土地徵收補償價額不服，得依法循
    序提起課予義務訴訟⒈土地徵收補償係用以填補土地所有權
    人財產權被剝奪或其權能受限制之損失，故補償與損失必須
    相當，如主管機關已依土地徵收條例第18條第1項及土地徵
    收條例施行細則第21條規定公告土地徵收補償價額，被徵收
    土地所有權人認為補償價額過低，而與損失並不相當，自得
    依法提起相應之行政救濟。⒉課予義務訴訟與撤銷訴訟，雖
    均以行政處分為訴訟之程序標的，惟前者係在於請求作成授
    益處分，以貫徹人民對行政機關之請求權，並使人民取得強
    制執行之名義，後者則在於除去已作成之行政處分，以排除
    行政機關強制執行之可能性。於被徵收土地所有權人認補償
    價額不足而提起行政訴訟之情形，其自當提起課予義務訴訟
    請求主管機關另作成給付補償差額之授益處分，或變更原補
    償處分另為補償價額較高之授益處分，方可取得對主管機關
    強制執行之名義，以達成其提起訴訟之目的，而非提起撤銷
    訴訟，請求撤銷對其授益之補償處分。……⒊……被徵收土地所
    有權人如已依土地徵收條例第22條第2項規定，就徵收補償
    價額以書面向主管機關提出異議，而經主管機關為維持原補
    償價額之查處通知時，該查處通知本質上即屬否准被徵收土
    地所有權人補償價額差額請求之處分，自得循序提起行政訴
    訟法第5條第2項之課予義務訴訟以為救濟。……⒋……⒌土地徵收
    條例第30條第1項及第2項規定：『被徵收之土地，應按照徵
    收當期之市價補償其地價。在都市計畫區內之公共設施保留
    地，應按毗鄰非公共設施保留地之平均市價補償其地價。』『
    前項市價，由直轄市、縣（市）主管機關提交地價評議委員
    會評定之。』是被徵收土地之補償價額，須經主管機關提交
    地價評議委員會評定其徵收當期之市價，並據以核定補償處
    分後，始得確定人民之給付請求權，尚非得由人民直接向主
    管機關請求金錢給付，則被徵收土地所有權人對補償價額不
    服，尚不得逕依行政訴訟法第8條提起一般給付訴訟，請求
    主管機關發給補償費。」此統一法律見解，於權利關係人對
    徵收補償價額不服而循序提起行政訴訟時，應為相同之解釋
    。亦即，權利關係人對徵收補償價額不服，依土地徵收條例
    第22條第3項規定以書面提出異議，經主管機關為維持原補
    償價額之查處，如有不服，循序提起行政訴訟，其訴訟種類
    亦應為行政訴訟法第5條第2項規定之課予義務訴訟。
　㈢經查，上訴人提起本件訴訟，於原審109年7月15日言詞辯論
    期日為聲明請求：「一、訴願決定及原處分均撤銷。二、給
    付原告（即上訴人，下同）（陳豊源）建物補償費645,997
    元、左右2面立面面積重建費用2,745,512元、2倍拆除線延
    伸50公分補償費105,964元、前後2面立面面積修復費用1,17
    8,356元、人口遷移費78,000元、自行搬遷獎勵金148,216元
    。三、各給付選定人陳美惠、陳玉雪、陳明順，建物補償費
    6,660元、左右2面立面面積重建費用28,304元、2倍拆除線
    延伸50公分補償費1,092元、前後2面立面面積修復費用12,1
    48元、自行搬遷獎勵金1,528元。」（見原審卷㈡第229至230
    頁），核其聲明，乃提起撤銷訴訟及一般給付訴訟；經原審
    審判長當庭闡明：「依最高行政法院109年大字第1號裁定意
    旨，本件應屬於課予義務訴訟，原告是否應更正聲明如下：
    一、訴願決定及原處分（含查處結果及復議結果）均撤銷。
    二、被告（即被上訴人，下同）應依原告異議之申請作成再
    補償原告（陳豊源）建物補償費新臺幣（下同）645,997元
    、左右2面立面面積重建費用2,745,512元、2倍拆除線延伸5
    0公分補償費105,964元、前後2面立面面積修復費用1,178,3
    56元、人口遷移費78,000元、自行搬遷獎勵金148,216元。
    及作成各補償選定人陳美惠、陳玉雪、陳明順，建物補償費
    6,660元、左右2面立面面積重建費用28,304元、2倍拆除線
    延伸50公分補償費1,092元、前後2面立面面積修復費用12,1
    48元、自行搬遷獎勵金1,528元之行政處分。」（見原審卷㈡
    第230頁）；上訴人輔佐人明白表示：「審判長闡明的意思
    是我要再等被告作成行政處分，我不願意變更聲明，因為我
    不願意等被告再作成處分，我還是要維持撤銷訴訟及給付訴
    訟之聲明」等語（見原審卷㈡第230頁），即仍堅持提起撤銷
    訴訟及一般給付訴訟，而上訴人對其輔佐人所為之上開陳述
    ，並未及時撤銷或更正，視為上訴人所自為（行政訴訟法第
    56條準用民事訴訟法第77條規定參照）；則上訴人提起本件
    訴訟種類即非正確，揆諸前開說明，其起訴即欠缺權利保護
    必要，而無訴之利益。
　㈣雖原判決以上訴人應提起課予義務訴訟，經原審審判長闡明
    後，上訴人仍堅持提起撤銷訴訟及一般給付訴訟，認上訴人
    誤用訴訟類型；然原判決仍就被上訴人對系爭建物徵收所為
    之補償是否合法，為實體審查，而以原處分（含查處結果及
    復議結果）合法，訴願決定予以維持，亦無不合，認上訴人
    起訴之實體上亦無理由，而駁回上訴人在第一審之訴，固有
    未合，惟其結果並無二致，原判決仍應維持。上訴人主張其
    不知本件訴訟所涉及種類之差異性，雖經原審審判長曉諭，
    因不懂法律，故仍判斷錯誤，因上訴聲明不能為訴之變更，
    故無法透過上訴更正，惟假設原判決實體上判斷違法，可能
    發回原審審理，屆時上訴人仍可依行政訴訟法第111條第3項
    第2款規定為訴之變更云云，無非係執其一己主觀見解，求
    予廢棄原判決，難認有理由，應予駁回。
五、依行政訴訟法第29條第3項規定，訴訟繫屬後經選定當事人
    者，其他當事人脫離訴訟。經查，本件上訴人業經陳美惠等
    3人於原審選定為當事人，依前開規定，陳美惠等3人已脫離
    訴訟；且本件被選定當事人即上訴人已提起上訴，自毋庸再
    列上開已脫離訴訟之選定人即陳美惠等3人為上訴人，仍以
    被選定當事人為上訴人即已足。則本件上訴狀併列陳美惠等
    3人為上訴人，應係贅列，併予敘明。
六、據上論結，本件上訴為無理由。依行政訴訟法第255條第1項
    、第98條第1項前段，判決如主文。
中　　華　　民　　國　　111 　年　　11　　月　　24　　日
                    最高行政法院第三庭
                        審判長法官  胡　方　新　
                              法官　蕭　惠　芳
                              法官　林　惠　瑜
                              法官　梁　哲　瑋
                              法官　曹　瑞　卿

以  上  正  本  證  明  與  原  本  無  異
中　　華　　民　　國　　111 　年　　11　　月　　24　　日
　　　　　　　　　　　　　　　書記官　莊　子　誼